【裁判字號】    99,上易,251
【裁判日期】    990531
【裁判案由】    業務過失傷害
【裁判全文】
臺灣高等法院高雄分院刑事判決         99年度上易字第251號
上  訴  人
即  被  告  乙○○
選任辯護人  葉銘進律師
上列上訴人因業務過失傷害案件，不服臺灣高雄地方法院98 年
度易字第1231號中華民國99年1 月29日第一審判決（起訴案號：
臺灣高雄地方法院檢察署98年度偵字第21691 、22485 號），提
起上訴，本院判決如下：
    主  文
上訴駁回。
乙○○緩刑貳年。
    事  實
一、乙○○受僱於臺灣家福股份有限公司（下稱家福公司），自
    民國（下同）95年9 月間起，被派任為該公司十全店（店址
    設於高雄市三民區○○○路109 號）之家庭五金課長，負責
    該部門量販之商品展示、銷售等事宜，為從事業務之人。依
    消費者保護法第4 條第1 項、第10條第2 項規定，對於其所
    提供之商品或服務，應實施必要之消費者保護措施; 商品或
    服務有危害消費者生命、身體、健康或財產之虞，有於明顯
    處為警告標示之義務。乙○○對於家庭五金課部門展示、銷
    售之商品、貨架及其他相關設施、空間，均有應注意維護使
    其功能正常，可供安全使用，以保障消費者進出或使用該展
    場空間與設施之安全，使消費者免於受危害之義務。而該量
    販店之展場，因空間大、商品多、店員少、消費者眾多，故
    其消費型態，皆由消費者自助拿取商品，故為預防及減少危
    害之發生，對於有危險之設施或空間，更應注意設置警示標
    語，提醒消費者小心，以預防危害發生之義務。而依乙○○
    之課長身分、職務及任職經驗，顯然瞭解該店內所設置之展
    示貨架，全數係以將背板主柱固定在牆壁上，再將兩側支架
    掛齒附掛在主柱排孔內，最後將層板（或稱棚板）由上往下
    放入兩側支架（上下交疊），使層板Ｃ槽與支架Ｕ槽接合以
    避免層板前後滑動後，即在層板上方擺設商品，惟因層板與
    支架間欠缺螺絲固定，倘有人不慎自層板下方往上方施力，
    層板即有可能脫出支架導致層板歪斜，層板上之商品因而有
    掉落砸傷週遭消費者之可能。且明知對貨架層板、支架間並
    無螺絲固定等事項恐欠缺認知之消費者，在選購多層置物櫃
    等具相當堅硬及有一定高度的商品，加予搬動之過程中，若
    消費者未特別小心注意，多層置物櫃商品因高度關係，很容
    易碰觸頂到上方之層板，而有使層板脫出支架歪斜之危險。
    如有設置有關「請消費者注意取放置物櫃等商品時，須避免
    由下往上碰觸、頂到層板、支架，或請通知店內服務人員代
    為取放」等內容之「提醒標示」，應可有效防免危險之發生
    ，而依當時客觀情狀，並無使其不能設置之情事，乃竟疏於
    注意，未設置「提醒標示」及其他必要而有效防免危險發生
    之措施。適有消費者甲○○陪同友人廖聰賓於96年9 月14
    日15時45分許，前往家樂福十全店家庭五金課選購多層置物
    櫃，廖聰賓先自該課某貨架中層層板取下乙只多層置物櫃端
    詳後，因不甚滿意再放回該中層貨架，並於放回貨架過程中
    ，讓該只多層置物櫃碰觸上方之層板，致層板脫出支架而歪
    斜，上層層板所擺放之寄倉商品因而掉落砸中甲○○頭部，
    甲○○為此受有頭部外傷、頭暈等傷害。
二、案經甲○○先於97年3 月11日具狀就家樂福十全店安全經理
    洪淑倩等人提出業務過失傷害告訴，經臺灣高雄地方法院檢
    察署檢察官於98年6 月24日查明本案行為人應為乙○○後，
    甲○○再於98年7 月14日訴請臺灣高雄地方法院檢察署檢察
    官就乙○○偵查起訴。
    理  由
壹、程序方面
一、刑事訴訟法第216 條第1 項規定，告訴乃論之罪，應自知悉
    犯人之時起，於6 個月內為之，所稱知悉，係指確知犯人之
    犯罪行為而言，如初意疑其有此犯行，而未得確實證據，及
    發見確實證據，始行告訴，則不得以告訴人前此之遲疑，未
    經申告，遂謂告訴為逾越法定期間；又所謂之「知悉犯人」
    ，係以得為告訴人本人之人主觀為標準，且其知悉必須達於
    確信之程度，故若尚有懷疑未得實證，因而遲疑未告，其告
    訴期間並不進行（最高法院28年上字第919 號判例、71年度
    臺上字第6590號判決意旨參照）。查臺灣家樂福股份有限公
    司及所屬家樂福十全店，均具相當之組織規模、分工，而被
    害人所受之傷害是否可歸咎於營業場所內某項設置之欠缺，
    及該項設置欠缺又應歸諸哪一位特定員工，非經周詳之調查
    ，根本無從認定，是以在告訴人甲○○「知悉」臺灣高雄地
    方法院檢察署檢察官已查明本案行為人應為被告乙○○前，
    因認本案對被告乙○○之告訴期間並不進行，始合於首開法
    文意旨，否則無異苛令被害人承擔其無法掌控、明瞭之營業
    所內部組織、分工風險，亦不符事理之平。而本案偵查檢察
    官係於「98年6 月24日」方查明本案行為人應為被告乙○○
    ，有內部簽呈1 份在卷可稽（臺灣高雄地方法院檢察署98年
    度偵字第21691 號卷第2 頁參照），則告訴人甲○○於「98
    年7 月14日」具狀就被告乙○○所提告訴既在6 個月期間內
    ，自屬依限提出告訴，而無已逾告訴期間可言，合先指明。
二、按被告以外之人於審判外之陳述，雖不符刑事訴訟法第159
    條之1 至之4 等4 條之規定，而經當事人於審判程序同意作
    為證據，法院審酌該言詞陳述或書面陳述作成時之情況，認
    為適當者，亦得為證據；又當事人、代理人或辯護人於法院
    調查證據時，知有刑事訴訟法第159 條第1 項不得為證據之
    情形，而未於言詞辯論終結前聲明異議者，視為有前項之同
    意，同法第159 條之5 定有明文。本判決下列所引用之言詞
    陳述或書面陳述之傳聞證據部分，檢察官、被告及其辯護人
    於本院行準備程序時，對於各該傳聞證據之證據能力，均未
    加爭執且同意作為本案之證據（見本院卷第31頁），嗣於本
    院審理程序，調查各該傳聞證據，加予提示並告以要旨時，
    檢察官、被告及其辯護人亦均未於言詞辯論終結前聲明異議
    ，本院審酌各該傳聞證據作成時之情況，認均與本件待證事
    實具有關聯性，且查無證據足以證明言詞陳述之傳聞證據部
    分，陳述人有受不法取供或違反其自由意志而陳述之情形；
    書面陳述之傳聞證據部分，亦查無遭變造或偽造之情事，顯
    見各該傳聞證據之證明力非明顯過低，衡酌上述各該傳聞證
    據，作為本案之證據亦屬適當，自均得為證據，而有證據能
    力。
貳、實體方面
一、訊據上訴人即被告（下稱被告）乙○○就其為家樂福十全店
    家庭五金課課長，平日負責商品擺設、銷售等事宜，及告訴
    人甲○○於96年9 月14日15時45分許，在該店家庭五金課內
    ，遭自貨架掉落之寄倉商品砸中頭部成傷各情，固不爭執，
    惟矢口否認有何業務過失犯行。辯稱：我進入家福公司十全
    店時，貨架已經搭設好了，公司要求我們注意貨架有沒有任
    何異常，公司並沒有要求我們要設置提示警語，平常我也有
    巡視，並沒有發現有任何異常，公司貨架一直很安全，從來
    沒有發生過鬆脫掉落，所以我認為不需要有張貼警語，該層
    板原本就有放置重物，不可能很輕易的被客人輕碰就鬆脫，
    本件係被害人自己之行為而造成貨架的層板鬆脫掉落，我認
    為我沒有過失云云。被告選任辯護人提出辯護意旨略以：依
    被告與家樂福公司間之僱用契約，被告並無自行設置或建請
    上級派員設置提醒標示之契約上義務，公司未曾在相關作業
    守則明確、具體要求被告須設置提醒標示，此有卷附家樂福
    十全店營業員工績效評估表可證，足證被告確無依契約而負
    有積極之作為義務。原審認定被告負有設置提醒標示的義務
    ，並沒有相關的法律或契約所規定的作為義務，尤其被告與
    家福公司的勞動契約內，並沒有要求被告必須對任何事項要
    設置或提醒標示。目前國內包括家樂福在內之各大賣場均設
    有客服中心，且賣場中隨時都有工作人員，一般消費者如遇
    到取貨不便或其他問題，均可輕易獲得協助，是當消費者為
    尋求協助而自行取放商品時，已顯可認該商品之陳設並不影
    響其取放，再以消費者於取放商品過程，亦本有自我防護之
    注意業務，衡情實難責令賣場業者對任何事項均有提醒消費
    者之義務。本案商品多層置物櫃雖具有相當硬度及高度而較
    有可能觸及上方層板，鑑定人陳敏德已本於其專業經驗證稱
    只須保留3 到5 公分即可，並指稱被證2 照片編號7 、8 所
    示情形已足夠等語，足見該多層櫃之陳述已具有通常可合理
    期待之安全性，實無再苛令被告負設置提醒標示義務必要。
    本件發生的主要原因是消費者廖聰賓不當放置貨品而造成本
    件傷害，鑑定人於原審有證述，事故發生是因為消費者不當
    行為獨立造成，與被告有無設置警語無關，層板重量是4 公
    斤，上面放有三層櫃，至少三、四個每個二公斤，所以當時
    重量超過十公斤以上，消費者廖聰賓將四層櫃放回貨架時，
    顯然有不當的行為，而造成層板架脫落等語。
二、經查：
  (一)被告任職家樂福十全店，且約自95年9 月起，升任該店家庭
    五金課課長，工作內容包括家樂福十全店家庭五金課之商品
    擺設、銷售等事宜，為從事業務之人；又甲○○於96年9 月
    14日15時45分許，在陪同友人廖聰賓於家樂福十全店家庭五
    金課選購多層置物櫃之過程中，遭由上層貨架掉落之寄倉商
    品砸中頭部，致受有頭部外傷、頭暈之傷害等事實，已分別
    據證人即事發時擔任家樂福十全店長之黃子容（原審易字卷
    第62至63頁）、證人即該店98年3 月間之店長林烈秋（偵一
    卷第4 至5 頁）、證人即當場協助廖聰賓接手歪斜層板之該
    店服飾課營業員謝郭秀聰（原審易字卷第29至31頁）、證人
    廖聰賓（偵卷第20頁；原審訴字民事卷第234 頁、原審易字
    卷第27至28頁）、證人甲○○（原審易字卷第23至26頁）等
    人證述明確，並為被告所不爭執，復有高雄醫學大學附設中
    和紀念醫院甲○○96年9 月14日急診部外傷病歷（見原審訴
    字民事卷第282 至285 頁）、家樂福十全店家庭五金課現場
    照片（偵一卷第32至35頁，原審審易卷第33至41頁）等在卷
    可資佐證，上開事實，堪以認定。
  (二)關於本件上層層板歪斜致寄倉商品掉落之原因：
  1.證人廖聰賓證稱：當天甲○○陪我到家樂福十全店去選購多
    層置物櫃，並在擺放多層置物櫃之貨架前挑選，我原擬選買
    的多層置物櫃放在中層層板，我取下看過不喜歡，就放回原
    位，沒多久，上層層板忽然歪斜，該層所擺放之商品就掉下
    來砸到甲○○，我怕有更多商品掉下來，趕緊伸手撐住該片
    歪斜之上層層板。而當時歪斜之層板只有一片，就是我取放
    多層置物櫃正上方之該片層板。在我查覺該上層層板歪斜前
    ，並未親見任何螺絲掉落等情狀，也未注意到任何金屬碰撞
    聲響等語綦詳（偵一卷第20頁；原審訴字民事卷第234 頁、
    原審易字卷第27至28頁）；核與證人甲○○證述：當天我陪
    廖聰賓到家樂福十全店選購多層置物櫃，廖聰賓起先看中乙
    只擺在貨架中層層板的多層置物櫃，取下看過後又再放回原
    處，過了約1 至3 秒，廖聰賓取放多層置物櫃處之正上方該
    片層板歪斜導致商品掉落，我就遭掉落的商品砸中頭部等語
    相符（原審易字卷第23至26頁），依上開2 位證人之證詞觀
    之，廖聰賓係取放同一具貨架之中層層板上多層置物櫃，其
    於取放多層置物櫃之過程中，並未發覺有螺絲掉落或斷裂等
    異狀，也未聽聞有任何金屬聲響，而甲○○頭部係遭放置在
    上層層板架之寄倉商品打中，故本件係上層層板架鬆脫傾斜
    ，致其上所放置之寄倉商品掉落打中甲○○頭部，可堪認定
    。
  2.依卷附貨架組合圖（原審審易卷第30至32頁）顯示：家樂福
    十全店所使用之貨架，乃係將背板主柱固定在牆壁上後，將
    兩側支架掛齒附掛在主柱排孔內，再將層板由上往下放入兩
    側支架，使層板Ｃ槽與支架Ｕ槽接合，即告安裝完成。家樂
    福十全店所使用貨架之支架與層板間，既未裝設固定螺絲，
    則本案事故之發生，即斷無可能係貨架固定螺絲掉落或斷裂
    所致。惟經原審當庭勘驗被告提出扣案之貨架層板乙片及支
    架2 支，發現層板Ｃ槽固得支架Ｕ槽接合，然接合後只能避
    免層板前後滑動，而欠缺防免層板上下位移之功能，有原審
    勘驗筆錄在卷可憑（原審卷第31頁）；參以從事貨架安裝業
    達36年之鑑定人陳敏德於原審審理中陳稱：家樂福十全店所
    使用之貨架，每片層板的重量約4 公斤，是以由下方往上施
    予4 公斤的力，確有可能讓層板位移（原審易字卷第59頁反
    面），再佐諸被告亦坦言其平日欲更改層板配置時，只需施
    以與層板相當之重量即得取下層板乙情（原審易字卷第34頁
    反面），足認家樂福十全店所使用貨架，在層板及支架之間
    欠缺螺絲或其他固定裝置，至於層板Ｃ槽、支架Ｕ槽等設計
    ，也只能防免層板前後滑動，從而如自層板下方往上方施予
    與層板重量相當之力，即得移動層板，進可能衍生層板脫出
    支架而歪斜致令商品掉落等結果，也可堪認定。
  3.本件掉落砸傷甲○○頭部之寄倉商品，係因所在之上層層板
    歪斜始發生掉落，已如上述，其掉落之時間點，適巧在廖聰
    賓將多層置物櫃放回後不久即發生，而歪斜的層板之位置，
    恰為廖聰賓取放多層置物櫃同具貨架之正上方，且事發時歪
    斜之層板，復僅有乙片，並無其他層板亦同時發生歪斜，而
    上揭家樂福十全店所使用之貨架層板，只需由下方往上方施
    予與層板重量相當之力即可能位移，甚至因此脫出所依附之
    支架，而在欠缺支撐之狀況下，會導致層板歪斜、商品掉落
    之結果，足認上開上層層板發生歪斜，係因廖聰賓放回多層
    置物櫃於中間層時，觸及上層層板所致。蓋多層置物櫃所在
    之貨架，倘在廖聰賓放回多層置物櫃前，即已存有層板歪斜
    等異常狀況，則非偶然行經該具貨架旁通道，而係2 次直接
    靠近停留且以身體極接近該具貨架方式，拿取及放回多層置
    物櫃之廖聰賓，應不可能未查覺上開異狀之理？至於貨架之
    層板、支架、背板主柱本身或接合處等，是否有可能剛好於
    該時點突然破損，導致層板傾斜，寄倉商品因而掉落？查上
    開貨架等物品，均係金屬製成，其於破損當時，必會發出金
    屬聲響，在附近之人應可聽聞，然依上開證人所述則未曾與
    聞，故上開貨架之金屬零件，碰巧破損之情形，亦可排除其
    可能性。綜合上開事證之論述分析，本案事故發生之原因，
    係廖聰賓先於家庭五金課某中層貨架取下乙只多層置物櫃端
    詳後，因不甚滿意，而將該只多層置物櫃放回貨架之過程中
    ，該只多層置物櫃碰觸正上方之上層層板，致上層層板脫出
    支架而歪斜，上方層板所擺放之寄倉商品因而掉落，砸中甲
    ○○頭部成傷，應堪認定。
  (三)關於被告對於本案事故之發生是否具有過失責任：
  1.按為保護消費者權益，促進國民消費生活安全，提昇國民消
    費生活品質，此為我國消費者保護法之立法目的（該法第1
    條參照）。次按，企業經營者對於其提供之商品或服務，應
    重視消費者之健康與安全，並向消費者說明商品或服務之使
    用方法，維護交易之公平，提供消費者充分與正確之資訊，
    及實施其他必要之消費者保護措施。倘商品或服務有危害消
    費者生命、身體、健康或財產之虞，則應於明顯處為警告標
    示，並附載危險之緊急處理方法。消費者保護法第4 條第1
    項、第10條第2 項分別定有明文。此乃企業經營者提供之商
    品或服務，對消費者健康及安全之保障義務，及對於危險商
    品或服務，應遵守的「警告標示」義務。本件家福公司所開
    設之十全店，係大型之百貨量販店，提供商品或服務供消費
    者自由選購，自應依上揭消費者保護法之規定，就其賣場所
    提供之商品或服務，有實施必要之消費者保護措施的義務，
    尤其對於商品或服務有危害消費者生命、身體、健康或財產
    之虞者，則更有應於明顯處為警告標示之義務。易言之，依
    上開法律所規定之注意義務，被告對於其所負責之部門，展
    示、銷售之商品、貨架及其他相關設施、空間，均有應注意
    維護使其功能正常，可供安全使用，以保障消費者進出或使
    用該展場空間與設施之安全，使消費者免於受危害之義務。
    而被告受僱任職之十全店，既係量販店之展場，因空間大、
    商品多、消費者眾多，相對而言，服務人員較少，故其消費
    型態，皆由消費者自助拿取商品，故為預防及減少危害之發
    生，對於本件拿取多層置物櫃有可能且較容易疏忽而發生之
    危險，依上述消費者保護法所為「實施其他必要之消費者保
    護措施」之規定，更應注意設置警示標語，提醒消費者小心
    ，以預防危害發生之義務。
  2.按以家樂福十全店規模之龐鉅，且展售商品復屬多樣化，顯
    可能吸引眾多不同態樣、階層之消費者，自難苛令每一個在
    該店進出之消費者，均能事先知悉，或於採購之際刻意留心
    層板及支架間欠缺固定螺絲之事。況多層置物櫃具有相當之
    硬度及高度，為眾所知周，則以該項商品所具外觀不易因碰
    撞而變形、損壞，且較諸其他商品原更可能觸及上方層板等
    特質，更難期待消費者於取放該項商品過程中，就力道之拿
    捏、放置空間之掌握，俱施以特別注意，以避免該等商品碰
    觸上方之層板致增加層板脫出支架之危險甚明。被告既身為
    家樂福十全店五金家電課長，對於該課所展售之多層置物櫃
    前開商品特質，原應較諸他課人員或同課下屬更為熟悉，而
    無由諉為不知，遑論被告尚曾於原審審理中坦言自身不乏於
    取放商品過程中碰觸上方層板之經驗（原審易字卷第67頁）
    ；再佐以證人黃子容證稱：店內的任何員工，包括身為家庭
    五金課長的被告，如果認為店內某空間具有危險性，都可以
    提出改善建議，不會違背內部規定等語（原審易字卷第62至
    63頁），依上開法律規定之義務，及參酌上開家樂福十全店
    量販大賣場消費者進出、買賣之情狀，堪認身為家庭五金課
    單位主管之被告，應有在擺放多層置物櫃等具有相當硬、高
    度商品之貨架上，或週遭適當處所，妥設必要之適當防免危
    險發生措施等義務。至於，被告於本案事故發生之96年9 月
    14 日 適巧排定休假一情，固有家樂福十全店98年11月16日
    98家福十全字第20091116號函暨附被告96年9 月間排休表在
    卷可稽（原審易字卷第19至20頁），惟被告應負之設置警告
    標示義務，既係本於被告身為家庭五金課長職責，原應最為
    熟知課內展售商品之要求而來，質言之，設置義務係本於課
    長身分而來，即不因本案事發之際被告適逢休假而得免，被
    告執事故發生當天休假乙節，進而於原審主張伊並無過失云
    云，尚非可採。
  3.被告因職務關係所知悉貨架層板、支架間欠缺固定螺絲而可
    能因由下方往上對層板施以4 公斤之力而移動致生危險之事
    ，未必為全數消費者所知悉，已見前述，而該等資訊落差，
    即因之可能衍生之危險，得藉由張貼內容為提醒顧客取放置
    物櫃等商品時，需避免由下往上碰觸層板、支架，或通知店
    內服務人員代為取放等「提醒標示」，資以彌補、防免。再
    依證人黃子容另證稱：在店內設置「提醒標示」並無困難或
    不可行之處，店內手扶梯處原即設有提醒消費者注意安全之
    標示等語（原審易字卷第62至63頁），堪認「提醒標示」之
    設置具有可行性，且已不乏其例，而不以該處已曾發生過人
    身傷害等事故為必要，則依上揭消費者保護法第4 條第1 項
    、第10條第2 項規定之意旨，被告自應具有在容易發生危害
    消費者人身安全之展售多層置物櫃之貨架上，或週遭適當處
    所，設置「提醒標示」之義務，被告竟疏未設置，自有過失
    。又「提醒標示」原得藉由美編手法使之兼備提示、裝飾之
    效，則被告另辯稱苟務須設置「提醒標示」，將使賣場因充
    斥各式標示致無法順利進行銷售云云，洵非的論，況若消費
    者安全利益及展售商品獲利確實無從兼顧，亦不應全然單方
    犧牲消費者安全利益，也至為灼然，被告所辯其無設置警告
    標示之受僱契約或法律上之義務云云，均非可採。
  (四)關於甲○○傷勢及被告過失間有無相當因果關係：
  1.甲○○於96年9 月14日15時45分許，在家樂福十全店家庭五
    金課，遭由上層貨架掉落之寄倉商品砸中頭部，致受有頭部
    外傷、頭暈等傷害，而被告對於該項事故之發生，具有疏未
    妥設「提醒標示」之過失，已如前述，則被告該項疏未設置
    「提醒標示」之過失，與甲○○所受頭部外傷、頭暈等傷害
    間，乃具有相當因果關係，自堪認定。
  2.又依卷附長庚醫院96年11月30日診斷證明書（臺灣士林地方
    法院檢察署97年度他字第933 號卷，下稱他字卷，第4 頁）
    所載記：甲○○因罹患硬腦膜下血腫症狀，而於96年11月24
    日入住該院接受開顱手術並移除血腫等語，固堪認甲○○嗣
    於96年11月下旬，經醫師診斷認明存有硬腦膜下血腫之症狀
    。惟姑不論該症狀距離本案事故發生之時點，相隔長達2 月
    餘，該段甚或此前相當期間內，容得發生諸多直、間接導致
    前開症狀之情事，而非限於96年9 月8 日之車禍、本案事故
    、96年11月初之甲○○不慎自撞圖書館書架等3 項，是以縱
    可全然排除甲○○所患硬腦膜下血腫症狀與前述車禍、自撞
    書架事件之關聯性，也猶非得遽認該硬腦膜下血腫症狀必與
    本案事故相關，質言之，硬腦膜下血腫與本案事故2 者間是
    否具有相當因果關係，原非無疑，而無由責令被告就此亦須
    負責，否則無疑等同課被告務須時時留意甲○○行止，並就
    其中可能導致硬腦膜下血腫之事項，妥為紀錄、蒐證，始得
    免除自身罪刑之舉證責任，且該舉證責任並隨甲○○怠（或
    疏）於持續回診日數之增加而日益苛酷，顯不符事理之平，
    且亦悖於現行刑事訴訟制度所採行之「不自證己罪」原則。
    再參諸證人（鑑定證人）即為甲○○進行腦部病症診治之醫
    師袁俊文於偵查中證稱：甲○○是因走路不穩而到本院神經
    內科就診，嗣因電腦斷層發現甲○○左側大腦硬腦膜存有血
    塊（血腫），而依據我的專業知識、經驗，若係在3 天內形
    成之血塊（血腫），電腦斷層影像顯示的光度會很亮，而如
    果是形成已逾3 周之血塊（血腫），因傳遞的訊號量較低，
    所以影像會較黑（較暗），介於此段期間的則為亞急性，影
    像呈現之亮度在前述2 者之間，當初甲○○之電腦斷層影像
    即呈現亞急性偏向慢性之亮度。急性硬腦膜血塊（血腫）大
    部分是被物品打或砸到造成的，至於慢性硬腦膜血塊（血腫
    ）之成因較難判定，可能是病患本身身體狀況引發的，未必
    出於外力所致，縱係外力造成者，也可能僅係極輕微之外部
    碰撞造成的，未必有多大力道，所以往往無法確定病患是何
    時遭受碰撞，是故該症狀與碰撞間之因果關係無法釐清（偵
    一卷第12至13頁），亦即最熟捻甲○○腦部病症，且具備研
    判病症情況並實施治療等專業之袁俊文醫師，亦無法認定該
    症狀乃係直、間接導因於本案事故，益徵甲○○硬腦膜下血
    腫症狀與本案事故間之相關因果關係，顯然未達毫無合理懷
    疑之程度，併予指明。
  (五)綜上各節所述，參互勾稽引證，被告對於本案事故之發生，
    有防免其發生之必要預防、警示措施等作為義務，乃疏未妥
    設「提醒標示」，而有過失，並致生甲○○受有頭部外傷、
    頭暈等傷害之結果，事證明確，其過失傷害之犯行，堪以認
    定。
三、被告係從事業務之人，依法對其負責之部門，所提供之商品
    或服務，應實施必要之消費者保護措施。且商品或服務如有
    危害消費者生命、身體、健康或財產之虞，更有於明顯處為
    警告標示之義務，乃竟疏未注意，未為上開必要之預防警告
    或保護措施，致被害人受傷，核被告所為，係犯刑法第284
    條第2 項前段之業務過失傷害罪。
四、原判決認被告罪證明確，因而適用刑法第284 條第2 項、第
    41條第1 項前段規定，審酌被告係從事業務之人，竟疏未注
    意妥設「提醒標示」，致令甲○○受有頭部外傷、頭暈等傷
    害，惟被告上級歷來就展售商品之陳列，僅要求呈現量感、
    整潔、新鮮及正確之價格標示，而未曾在相關作業守則內明
    確、具體要求被告務須設置「提醒標示」（有卷附家樂福十
    全店營業員工績效評估表可按〔偵一卷第31頁〕），應認被
    告就本案之過失程度尚非重大，再斟酌甲○○所受傷害程度
    等一切情狀，量處拘役貳拾日，並依被告係擔任家樂福十全
    店家庭五金課長之經濟狀況等各情，諭知以新臺幣1,000 元
    折算1 日之易科罰金折算標準。經核原判決認事用法，尚無
    不合，量刑亦屬允當。被告上訴意旨，否認犯罪，指摘原判
    決不當，為無理由，應予駁回。
五、末查，被告未曾受有刑徒刑以上刑之宣告，有台灣高等法院
    被告全國前案紀錄表各一份附卷可稽，本件行為之性質，係
    屬過失犯，非故意犯罪，其犯罪情節，尚屬輕微，被告經此
    偵、審程序，當知警惕，應無再犯之虞，本院認其所宣告之
    刑，以暫不執行為適當，爰併宣告緩刑2 年，以勵自新。
據上論斷，應依刑事訴訟法第368 條，刑法第74條第1 款，判決
如主文。
本案經檢察官郭振昌到庭執行職務。
中    華    民    國    99    年    5     月    31    日
                刑事第五庭    審判長法  官  曾永宗
                                    法  官  任森銓
                                    法  官  鍾宗霖
以上正本證明與原本無異。
不得上訴。
中    華    民    國    99    年    5     月    31    日
                                    書記官  邱麗莉
附錄本件判決論罪科刑法條：
刑法第284 條第2 項：業務過失傷害罪
從事業務之人，因業務上之過失傷害人者，處1 年以下有期徒刑
、拘役或1,000 元以下罰金，致重傷者，處3 年以下有期徒刑、
拘役或2,000 元以下罰金。

司法院資訊處製作；財團法人民間司法改革基金會備份。
